【裁判字號】    94,訴,1579
【裁判日期】    950809
【裁判案由】    新型專利舉發
【裁判全文】
臺北高等行政法院判決
                                  94年度訴字第01579號
                              .
原      告  甲○○
訴訟代理人  戊○○
被      告  經濟部智慧財產局
代  表  人  蔡練生（局長）
訴訟代理人  己○○
參  加  人  乙○○
上列當事人間因新型專利舉發事件，原告不服經濟部中華民國94
年4 月1 日經訴字第09406125070 號訴願決定，提起行政訴訟，
本院判決如下：
    主  文
訴願決定及原處分均撤銷。
訴訟費用由被告負擔。
    事  實
一、事實概要：原告於民國（下同）90年1 月5 日以「連接裝置
    之改良」向被告申請新型專利，經被告編為第00000000號審
    查，准予專利，並於公告期滿後，發給新型第186636號專利
    證書。嗣參加人以其有違核准時專利法第98條第1 項第1款
    及第2 項之規定，不符新型專利要件，對之提起舉發，案經
    被告審查，於93年8 月19日以（93）智專三（二）04024 字
    第09320773270 號專利舉發審定書為「舉發成立，應撤銷專
    利權」之處分。原告不服，提起訴願，遭決定駁回，遂提起
    行政訴訟。本院因認本件撤銷訴訟之結果，參加人之權利或
    法律上利益將受損害，爰依職權裁定命獨立參加被告之訴訟
    。
二、兩造聲明：
    (一)原告聲明：
      1.訴願決定及原處分均撤銷。
      2.訴訟費用由被告負擔。
    (二)被告聲明：
      1.原告之訴駁回。
      2.訴訟費用由原告負擔。
三、兩造之爭點：
    參加人所提舉發證據是否足以證明系爭專利有違核准時專利
    法第98條第2 項進步性之規定？
    (一)原告主張：
      1.系爭專利案被告及訴願審議委員對本案不當之審查中，
        其違誤爭議點在於：(1)引證樣品真實性及是否具證據力
        有效性？(2)引證統一發票內容物、時間性及真實性是否
        具證據力？
        (1)舉發人（即參加人）舉發當時主要係提供證據包含：
          舉發當時頃於坊間購買之日光燈樣品乙枚。
          開立日期87年10月25日買受人為「河明企業股份有
            限公司」，品名為「燈座F216」統一發票第一聯存
            根聯。
        (2)舉發人（即參加人）當時主張理由稱：「系爭專利之
          主要特徵已為前揭證據所公開使用，所達成之目的及
          功效亦相同，系爭專利不具新穎性及進步性，有違當
          時專利法第98 條 第1 項第1 款及第2 項之規定云云
          。」；但被告竟審查認為：「查附件3 日光燈上燈管
          連接裝置之蓋體標示型號『F216』，與附件4 統一發
          票之品名『燈座F216』相同‧‧‧，因此由附件3、4
          可知燈座F216之型號系爭專利申請日前已有公開銷售
          之事實。」。又被告舉發審定書中相矛盾處有：「‧
          ‧‧與系爭專利比較，系爭專利之二抵掣板57a 端緣
          中央設凹缺57c ，與附件2 、3 、4 之2 夾線彈片之
          末端板面e61 之中央形成有一縱凸弧線e62 構造並不
          相同，該等附件不足證明系爭專利不具新穎性，惟系
          爭專利之本體30、蓋板40、護蓋60、二導電片50之2
          穿孔56對應本體30之2 通孔31a 等構造和附件2 、3
          、4 之中空座體a 、蓋體g 、罩蓋f 、二金屬片e抵
          片e5上之二通孔e7正對中空座體a 之貫穿雙孔a3等構
          造及技術手段實為相同，系爭專利二抵掣板57a 之板
          面向外折曲57b ，並在端緣中央設凹缺57c 等為熟習
          該項技術者依附件2 、3 、4 之2 夾線彈片之末端板
          面e61 向外折曲，且在末端板面e61 之中央形成有一
          縱凸弧線e62 等所能輕易完成者，系爭專利凹缺形狀
          之變化，並無功效之增進，故該等附件足證系爭專利
          不具進步性。‧‧‧」。
      2.上述參加人於舉發當時頃於坊間購買得之日光燈樣品，
        其日光燈上燈管連接裝置之蓋體雖有標示型號「F216」
        ，其除了燈管連接裝置之導電片與系爭專利之導電片50
        結構不同外，根本無從證明該日光燈中之燈管連接裝置
        確實之公開（銷售）日期早於系爭專利案之申請日期。
      3.再言，上述參加人提供之開立日期87年10月25日買受人
        為「河明企業股份有限公司」，品名為「燈座F216」統
        一發票第一聯存根聯，其僅能證明曾有該筆交易，但發
        票中未有任何圖示或附件，無從單由該統一發票證明其
        品名為「燈座F216」之內容或結構為何。
      4.被告竟將參加人引用於舉發前才於巿面上購買由「中國
        電器股份有限公司」產製之「日光燈」產品乙枚，與檢
        附買受人「河明企業股份有限公司」未加蓋發票章之
        RF00000000號統一發票乙枚，認定為同一產品及且同一
        公開銷售日期，其明顯為張冠李戴之謬誤。
      5.且被告竟將參加人引用於舉發前才頃於巿面上購買由「
        中國電器股份有限公司」產製之「日光燈」產品中之「
        東亞安定器」之製造日期推定指稱被舉發案之「導電片
        」於申請日88年2 月10日前已有相似類之產品公開使用
        ，其明顯為不具證據力之審定。
      6.原告前於91年8 月29日曾發予「中國電器股份有限公司
        」第12529 號存證信函，由該信函內容得知，即該參加
        人引證之「樣品日光燈證物」，實際上乃為原告認定為
        侵害其專利權之疑似仿冒品，據以推論，以該疑似仿冒
        樣品認定其中燈座內「導電片」之公開使用日期早於被
        舉發案申請日期，乃為嚴重錯誤論述。
      7.由上述統一發票內容得知，其至少存有如下不實及錯誤
        或衝突：
        (1)該發票為僅標示買受人（河明企業），日期為87年10
          月25日，其內容物及真偽性實難認定，雖然一般銷售
          者於存根聯中未必會加蓋發票章，但其亦可能為開立
          剩餘之空白發票（剩餘發票無須繳回）填寫而成。
        (2)該由「三德公司」開立之「統一發票」，依被告發行
          之「專利審查基準」得知，其對「公開」之定義：「
          係指在不特定人得以觀察之狀況下使用，如陳列、販
          賣、展覽等，或指由於公開使用致創作之造形及技術
          內容為公知狀態，或處於不特定人得已使用該創作之
          狀態者而言。」，故該引證之「統一發票」應被認定
          為「私文書」，即侷限於銷售人及買受人得為知悉其
          內容之單據，故不屬於不特定大眾得以任意觀察者之
          文書，亦不屬於如同報章、公報等公開發行之固定內
          容物，而空白發票又無須繳回國稅機關，因此其統一
          發票可能為「事後製作」，且其內容亦可能遭「填加
          」或「加工」，故以該無可考證之統一發票試圖作為
          同一內容物之佐證，實不符證據力原則，其不具證據
          能力甚明。
        (3)該統一發票內品名雖載為「燈座F216」，但並無附加
          圖示或圖樣以供參考，何能證明其內容即為與不同公
          司（中國電器）出品日光燈上具相同燈座之內容物。
        (4)縱使該統一發票上有「燈座F216」品名，但亦無法證
          明其內容即為與被舉發案相同之內容物，因一般公司
          之特定產品（如燈座等），其產品內容可能已經多次
          修改（即第一代、第二代、第三代等不同內容，或外
          殼雖未改變而導電方式、導電片形狀早已作了大幅變
          更），但通常為使買方不致混淆及便於訂貨或採購，
          其品名及代號可能一直沿用原名稱及代號，因此，其
          無法證明「燈座F216」內容，尤其是其內之（導電片
          ）與被舉發案之（導電片）形狀或外觀內容相等。
        (5)再言統一發票銷售人（三德公司）出產之產品「燈座
          F216」與「中國電器公司」出產銷售之日光燈樣品中
          燈座之代號「F-216 」，兩者係屬不同公司法人，縱
          使其代號接近，亦無法證明該燈座內容之「導電片」
          形狀或外觀內容相同或製造日期相同。
      8.再言，被告舉發審定書中相矛盾所指：
        (1)系爭專利爭專利之二抵掣板57a 端緣中央設凹缺57c
          ，與附件2 、3 、4 之2 夾線彈片之末端板面e61 之
          中央形成有一縱凸弧線e62 構造並不相同，該等附件
          不足證明系爭專利不具新穎性；惟‧‧‧系爭專利二
          抵掣板57a 之板面向外折曲57b ，並在端緣中央設凹
          缺57c 等為熟習該項技術者依附件2 、3 、4 之2 夾
          線彈片之末端板面e61 向外折曲，且在末端板面e61
          之中央形成有一縱凸弧線e62 等所能輕易完成者，系
          爭專利凹缺形狀之變化，並無功效之增進，故該等附
          件足證系爭專利不具進步性云云，為明顯違誤。因該
          審查一方面認為：該等附件不足證明系爭專利不具新
          穎性，另一方面又稱：系爭專利凹缺形狀之變化，並
          無功效之增進，故該等附件足證系爭專利不具進步性
          。
        (2)請容原告解釋其重要性，即系爭專利之二抵掣板57a
          端緣中央所設「凹缺57c 」，其可供電源線銅蕊插入
          時可被有效定位，而不致於向左右移動，甚至滑出或
          偏出而使導電失效，參原專利說明書所附圖示第9圖
          所揭示，其中抵掣板57a 之板面向外折曲57b，並在
          端緣中央設凹缺57c ，俾有利於與電線銅蕊（Ｃ）及
          導電片基板59壓抵，其明顯具有三壓點（Ｐ），其中
          該三壓點（Ｐ）具有抵緊增強之特性，且所設之「凹
          缺57C」」可以防止電源線穿設時發生偏斜情況，其
          可使電源線插入後被有效定位，而不致於向左右移動
          甚至滑出或偏出而使導電失效；反觀引證物，其導電
          片未設有凹缺57C，其將使左右其中之一抵掣的銅蕊
          線，滑向加一抵掣片上（較細者易滑向較粗者），甚
          至使該銅蕊線脫落失其導電效果。
      9.專利立法精神在於鼓勵研發、提升效能及增強企業或國
        家競爭力，被舉發案係原告多年實務累積之研發成效，
        其研發設計產品獲頒有多項專利，其內容常為諸多業者
        仿效對象，其乃真實透過習用產品缺失而精心設計所得
        無訛，其已完全符合新型專利取得要件，故原初審委員
        核定本案准予專利之審定並無不當。
      10.綜上所述，原舉發審定殊有違誤，敬請判決如訴之聲明。
    (二)被告主張：
      1.起訴理由稱舉發附件2 、3 之東亞螢光燈安定器之製造
        日期雖為87年2 月12日，然不能推定日光燈之連接裝置
        之裝設日期為87年2 月12日，其可能為舉發系爭專利而
        另行裝設，另附件2 之照片亦可能為事後裝設所拍攝，
        附件4 於發票內並無加蓋發票章，且發票內亦無直接證
        明所提之燈座F216與附件2、3 之燈座為相同之產品，
        舉發證據疑點眾多，故不能證明附件2 、3 、4 之連接
        裝置在系爭專利申請前已公開云云。惟查附件4 統一發
        票為存根聯，於存根聯內未蓋營業人統一發票專用章，
        洵屬常態事實，且業經出賣人及買受人雙方出具證明書
        ，證明該筆交易之存在。另附件3 日光燈座上燈管連接
        裝置之蓋體標示型號「F216」，與附件4 統一發票之品
        名「燈座F216」相同，因此由附件3 、4 可知型號F216
        之燈座在系爭專利申請日前已有公開銷售之事實。又系
        爭專利之標的為連接裝置，即日光燈之燈座，該燈座之
        構造已為舉發證據所揭露，起訴理由質疑舉發證據可能
        為了專利舉發而另行裝設、拍攝，惟並未說明燈座F216
        之構造在系爭專利之申請日前後為不相同之構造，若燈
        座F216構造未有變更，在市面上一直是相同構造銷售，
        只要在系爭專利申請前有證據證明已公開使用，系爭專
        利自不具專利要件，而附件4 之發票日期在系爭專利申
        請日之前，參酌附件2 、3 之燈座F216構造自可證明系
        爭專利不具進步性。
      2.起訴理由又以附件1 之存證信函，認為參加人所引證之
        樣品證物為疑似仿冒品，以該疑似仿冒樣品認定其公開
        日期早於系爭專利之申請日，乃為嚴重錯誤云云。惟查
        被告之認定舉發證據之公開日期係以附件4 之統一發票
        之日期，即87年10月25日，並非以樣品之安定器上87年
        2 月12日，起訴附件1 之存證信函並無法證明舉發附件
        2 、3 、4 之所揭露之燈座F216之構造87年10月25日有
        所變更，亦無法否定舉發附件2 、3 、4 於87年10月25
        日已有公開之事實。
      3.起訴理由又稱系爭專利之本體30、蓋板40與導電片50等
        裝置整體組合運用後達到進步性之功效，且系爭專利之
        導電片50較舉發附件2 之二夾線彈片具有功效之增進，
        系爭專利相較之下仍具有進步性云云。惟查系爭專利之
        本體30、蓋板40、護蓋60、二導電片50抵板55之二穿孔
        56對應本體30之二通孔31a 等構造和附件2 、3 、4 之
        中空座體a 、蓋體g 、罩蓋f 、二金屬片e 抵片e5上之
        二通孔e7正對中空座體a 之貫穿雙孔a3等構造及技術手
        段實為相同，系爭專利二抵掣板57a 之板面向外折曲
        57b ，並在端緣中央設凹缺57c 等為熟習該項技術者依
        附件2、3 、4 之二夾線彈片之末端板面e61 向外折曲
        ，且在末端板面e61 之中央形成有一縱凸弧線e62 等所
        能輕易完成者，二者均可達成壓抵固定導線之功效，系
        爭專利凹缺形狀之變化，並無功效之增進，故系爭專利
        不具進步性。
      4.綜上所述，被告原處分並無違法，敬請駁回原告之訴。
    理  由
一、本件系爭第00000000號「連接裝置之改良」新型專利舉發案
    ，參加人所提舉發附件2 為日光燈管座實物樣品照片9 張（
    實物樣品存於第00000000號專利舉發(一)案卷中）；附件3 為
    被告所開立第00000000號專利舉發(一)案繳費收據影本，其上
    記載「附有樣品」；附件4 為開立日期87年10月25日之三聯
    式統一發票第一聯存根聯正本，其上所載之買受人為「河明
    企業股份有限公司」（下稱河明公司），品名為「座F216
    」。經被告審查，認舉發附件3 日光燈座上燈管「連接裝置
    」之蓋體標示型號「F216」與附件4 統一發票品名「座
    F216 」 相同，因此由附件3 、4 可知該「座F216」產品
    在系爭專利申請日90年1 月5 日前已有公開銷售之事實；再
    由舉發附件2 、3 之實物樣品及照片所揭示「燈座」之構造
    與系爭專利之構造特徵相較，雖有些微差異，惟此為熟習該
    項技術者依舉發附件2 、3 、4 之構造所能輕易完成者，系
    爭專利並無功效之增進，故舉發附件2 、3 、4 足證系爭專
    利不具進步性，系爭專利違反核准時專利法第98條第2 項規
    定，乃為「舉發成立，應撤銷專利權」之處分。原告不服，
    提起訴願，參加人則補提河明公司與三德工業股份有限公司
    （下稱三德公司）出具之證明書暨三德公司開立之87年7 、
    8 月份統一發票封面影本，並指稱上開證明書及發票封面影
    本，足以佐證舉發附件4 之真實性，及該筆交易之出賣人為
    三德公司，買受人為河明公司，所購買物品為燈座F216等語
    。經訴願決定機關經濟部審議，認參加人所提舉發附件2 、
    3 、4 及訴願補強證據相互佐證，足以證明系爭專利不具進
    步性，原處分並無違誤，乃為訴願駁回之決定，固非無見。
二、惟查，訴願決定及原處分認舉發附件2 、3 、4 可相互勾稽
    證明系爭專利不具進步性，其前提為舉發附件2 、3 （照片
    及實物）所標示之型號「F216」，與附件4 （統一發票）所
    載之「燈座F216」，係指相同之物。按物品之型號相同，一
    般而言，固代表相同之物，但在特殊情況，例如特定物品之
    型號已為購買者所熟知，其結構雖經多次改良，但為使購買
    者方便訂貨或採購，仍沿用舊型號，此種情形亦不在少數。
    本件舉發附件4 統一發票之發票人（即出賣人）為三德公司
    ，其負責人丁○○於本院準備程序中結證稱：「燈座F216
    」之產品有好幾代，每一代之間結構有修正，但型號不變等
    語；又舉發附件4 統一發票之買受人為河明公司，其負責人
    丙○○於本院準備程序中亦結證稱：河明公司向三德公司買
    受之燈座即如庭提之型錄所載等語；經本院提示該型錄所載
    之「F216」燈座，及舉發附件3 之「F216」之燈管座實物，
    交予證人丁○○辨認，據證稱：兩者非同一代產品（以上見
    本院95年6 月20日準備程序筆錄）。是舉發附件3 標示型號
    「F216」之實物，與附件4 統一發票上所載之「燈座F216
    」，並非相同之物，附件4 開立日期87年10月25日，並不能
    作為附件2 、3 所標示「F216」燈管座已公開銷售之日期。
    原處分及訴願決定未察及此，仍認舉發附件2 、3 、4 可以
    相互勾稽，並進而推認足以證明系爭專利不具進步性云云，
    自有可議。原告起訴意旨執此指摘，為有理由，爰將訴願決
    定及原處分一併撤銷，由被告另為適法之處分，以昭公允。
據上論結，本件原告之訴為有理由，依行政訴訟法第98條第3 項
前段，判決如主文。
中    華    民    國    95    年     8    月    9     日
                    第二庭審判長法  官  徐  瑞  晃
                                法  官  蕭  惠  芳
                                法  官  李  得  灶
上為正本係照原本作成。
如不服本判決，應於送達後20日內向本院提出上訴狀並表明上訴
理由，如於本判決宣示後送達前提起上訴者，應於判決送達後20
日內補提上訴理由書（須按他造人數附繕本）。
中    華    民    國    95    年     8    月   16     日
                                書記官  陳  清  容


司法院資訊處製作；財團法人民間司法改革基金會備份。
